臺灣桃園地方法院交通事件裁定　　　　 95年度交聲字第661號
原處分機關　交通部公路總局新竹區監理所中壢監理站
異　議　人　甲○○○
　　　　　　　　　　　國民
上列異議人因違反道路交通管理處罰條例案件，對於交通部公路
總局新竹區監理所中壢監理站民國95年11月15日所為之裁決處分
（原處分案號：壢監裁字第裁53-D00000000號），聲明異議，本
院裁定如下：
    主  文
異議駁回。
    理  由
一、聲明異議意旨（略以）：異議人即受處分人甲○○○於民國
    九十五年五月二十一日十四時二十六分，駕駛L7-9222號自
    用小客車，行駛於平鎮市○○路路段，超過規定之最高時速
    二十公里以上，被測速照相裁決處新臺幣二千四百元。受處
    分人於九十五年六月間即向桃園監理站要求押照（吊扣駕駛
    執照），因屬中壢監理站轄區，經發文至中壢監理站，收到
    裁決罰鍰，固然九十五年七月一日起不得押照，惟本件違規
    事件時間為九十五年五月二十一日，為法令修正前之事實，
    民眾應享有之法律權益不應損及等語。
二、按汽車駕駛人，行車速度，超過規定之最高時速，處新臺幣
    一千二百元以上二千四百元以下罰鍰。道路交通管理處罰條
    例關於車輛所有人之處罰，如應歸責於車輛駕駛人者，處罰
    車輛駕駛人。道路交通管理處罰條例第四十條第一項、第八
    十五條第二項分別定有明文。又上述罰鍰額之決定，另依據
    道路交通管理處罰條例第九十二條第三項授權主管機關制定
    之「違反道路交通管理事件統一裁罰標準及處理細則」（以
    下簡稱裁處細則）第二條第二項附件「違反道路交通管理事
    件統一裁罰基準表」（以下簡稱基準表）之規定，逾越應到
    案期限三十日以上者，汽車裁罰法定最高額二千四百元。本
    院雖以為，此處主管機關僅以到案時間、到案與否作為裁處
    之裁量依據，有違反立法者授與裁量權意旨之濫用之虞，惟
    按司法院大法官議決釋字第五一一號解釋認為尚無違法之情
    ，而謂「為加強道路交通管理，維護交通秩序，確保道路交
    通安全，道路交通管理處罰條例對違反該條例之行為定有各
    項行政罰。同條例第九條第一項規定應受罰鍰處罰之行為人
    接獲違反道路交通管理事件通知單後，得於十五日內逕依各
    該條款罰鍰最低額，自動繳納結案」；並謂依同條例第九十
    二條授權訂定之違反道路交通管理事件統一裁罰標準及處理
    細則「第四十一條第二項規定，行為人逾指定應到案日期後
    到案，另同細則第四十四條第一項規定，違反道路交通管理
    事件行為人未依規定自動繳納罰鍰，或未依規定到案聽候裁
    決者，處罰機關即一律依標準表規定之金額處以罰鍰，此屬
    法律授權主管機關就裁罰事宜所訂定之裁量基準，其罰鍰之
    額度並未逾越法律明定得裁罰之上限，且寓有避免各行政機
    關於相同事件恣意為不同裁罰之功能，亦非法所不許」。是
    前述基準表經法令最終解釋之權威機關大法官解釋後，目前
    尚無違法或違憲之虞，主管機關對於罰鍰額度之裁量權，即
    概依前述基準表，此種情形也已廣國人熟知。經查本件係經
    測速照相之科學儀器攝得L7-9222號汽車超速，超過規定時
    速二十公里，而逕行舉發該汽車車主游蕊奇，原舉發通知單
    所載到案日期為九十五年七月二十四日，游蕊奇於期限內之
    同年六月二十九日，至桃園監理站告知違規駕駛人為甲○○
    ○，即本件異議人，有「逕行舉發案件汽車所有人告知違規
    駕駛人資料申請書」影本在卷可按。惟查甲○○○之戶籍及
    駕籍地屬中壢監理站管轄，經桃園監理站於九十五年七月三
    日，以違稽Ｂ字第0951000015號函（副本通知異議人甲○○
    ○）通知原處分機關即中壢監理站，請甲○○○於收到該函
    文翌日起十五日內逕向中壢監理站繳納最低罰鍰結案，逾期
    依基準表之各階段裁罰標準裁處。經查該函文由中壢監理站
    於同年七月八日收受，十四日歸檔，而異議人於聲明異議狀
    內亦不否認上述桃園監理站發文給中壢監理站之情，足證異
    議人已收受副本卻未依該函指示向中壢監理站到案（該函文
    副本因直接對異議人發生繳納罰鍰之公法上法律效果，解釋
    上當屬行政處分性質，除發異議人未收到該函文副本，否則
    在該函文未撤銷前，即生存續力，異議人自應遵守）。而原
    處分機關中壢監理站遂依前述裁處細則規定，於到案期限遠
    逾三十日以上之同年十一月十五日裁罰受處分人（即異議人
    ）法定最高罰鍰新臺幣二千四百元，並於同年月二十一日送
    達異議人，其罰鍰數額未違上述裁處細則之規定，此部分處
    分自屬合法。異議人懷疑此是否修正後法律提高罰鍰額規定
    之結果，尚有誤解，自無理由。至聲明意旨認本件違規時間
    為九十五年七月一日前，法律規定得「押照」（指易處吊扣
    駕照），受處分人於九十五年六月間即向桃園監理站提出押
    照申請，何以不能依修正前之規定辦理「押照」云云。事涉
    易處處分之性質，以及法令修正後之適用原則，於後詳述之
    。
三、首應說明易處處分之性質。按汽車所有人、駕駛人違反道路
    交通管理，經主管機關裁決後逾十五日未向管轄地方法院聲
    明異議，或其聲明異議經法院裁定確定，而不依裁決或裁定
    繳納罰鍰者，按其罰鍰數額，易處吊扣汽車牌照或駕駛執照
    一個月至三個月；不依期限繳送汽車牌照或駕駛執照者，吊
    銷其汽車牌照或駕駛執照。九十四年十二月二十八日修正前
    之道路交通管理處罰條例第六十五條第一項第三款定有明文
    。此種易處吊扣或吊銷汽車牌照或駕駛執照之處分，即通稱
    之「易處處分」。本院以為，此種易處處分之本質應屬「行
    政執行」性質，並非行政秩序罰，實務及學說多稱之為「行
    政執行（罰）」，其係於行政執行程序中，針對不履行行政
    義務之相對人，以強制執行之手段，使其履行過去之義務，
    或產生與履行義務相同之事實狀態，並非處罰性質，而係執
    行之手段，屬事實行為，其基本法為「行政執行法」，與行
    政罰相較，無論對象、目的、本質及程序均有不同，不可不
    查（關於行政執行手段與行政秩序罰之區分，請參見本院九
    十四年度交聲字第一二九號裁定理由六之(二)）。換言之，「
    易處處分」係以吊扣、吊銷駕照（牌照）及逕行註銷等強制
    執行之方式，促使違規行為人，履行其所遭受之行政罰罰鍰
    處分，以本件而言，易處處分係為使行為人履行（繳納）過
    去違規受罰鍰處分之二千四百元義務，以達強制執行之目的
    ，解釋上屬行政執行法第二十八第二項第三款所明定「收繳
    、註銷證照」之直接強制執行方法，依行政執行法第四條第
    一項前段之規定，本得由原處分機關或該管行政機關為之，
    無待各別法律另為規定。惟查實務上各裁決機關執行此種易
    處處分，係以一紙裁決書記載原罰鍰處分，並合併記載易處
    處分之法律效果，送達予受處分人，此種將數種處分合併記
    載於同紙裁決書之作法，顯有不當，本院曾於【九十四年度
    交聲字第一二九號裁定】中提出批評，於此不贅述。又修正
    前本條例第六十五條第一項第三款所定易處處分，其中「經
    主管機關裁決後逾十五日未向管轄地方法院聲明異議」之規
    定，與同條例第八十七條第一項所定受處分人，不服第八條
    主管機關所為之處罰，「得於接到裁決書之翌日起二十日內
    ，向管轄地方法院聲明異議」之規定，明顯衝突，且可能發
    生受處分人於限定繳納罰鍰之時限後始收到裁決書之情形。
    再者，不論罰鍰數額大小，祇要未繳納罰鍰（本案為二千四
    百元），即易處吊扣（銷）駕照之處分，實務上又係依據本
    條例第六十八條之規定，吊扣（銷）各級車類之駕照，相當
    明顯的，此種處分有違手段、目的不相當之比例原則違反問
    題，如係職業駕駛人，祇因區區二千四百元之罰鍰未繳納，
    竟將其所持有之各級車類駕照全數被吊銷，勢造成違規人於
    一年內不得再考領駕照（本條例第六十七條第三項參見），
    影響以駕駛為業者之生計甚鉅，即令非職業駕駛人，亦侵害
    其在現今工業社會生活不可或缺的駕車權利，有違憲法第十
    五條、第二十二條保障之工作權及人格自由發展權。換言之
    ，以本件為例，欠繳二千四百元之罰鍰，竟須負擔如此鉅大
    的不利益，其違反比例原則之情，已不言可喻。本院相信就
    是因為此種不當立法，侵害人民基本權甚鉅，所以立法院才
    會於九十四年十二月二十八日修正公布，刪除此種不繳納罰
    鍰即易處吊扣（銷）駕照（牌照）處分之規定，且經行政院
    公布於九十五年七月一日實施。現行本條例第六十五條除刪
    除修正前之第二項規定外，第三款係規定：「汽車所有人、
    駕駛人違反本條例，經主管機關裁決後逾二十日未向管轄地
  　方法院聲明異議，或其聲明異議經法院裁定確定，而不依裁
    決或裁定繳納罰鍰或不繳送汽車牌照、駕駛執照者，依下列
    規定處理之：三、罰鍰不繳納者，依法移送強制執行」。觀
    其立法理由所指「現行易處吊扣制度，形成處罰漏洞，且日
    趨浮濫，無法達到處罰之目的，且駕駛人常不知其已被吊扣
    ，而最後被吊銷執照，亦不合理，爰刪除第一項第三款規定
    。增列第三款為『罰鍰不繳納者，依法移送強制執行』」等
    語，更足證本院上述對於修正前易處處分適用叢生之疑義，
    確屬有據。
四、次則說明行政罰法令修正後，行政機關究係從新或從舊適用
    之問題。按違反道路交通管理處罰條例之處罰性質，本質上
  　係屬行政罰，而非刑罰，自應依九十五年二月五日生效施行
    之行政罰法，為其基本法（行政罰法第一條「違反行政法上
    義務而受罰鍰、沒入或其他種類行政罰之處罰時，適用本法
    。但其他法律有特別規定者，從其規定」參見）。又按行為
    後法律或自治條例有變更者，適用行政機關最初裁處時之法
    律或自治條例。但裁處前之法律或自治條例有利於受處罰者
    ，適用最有利於受處罰者之規定。行政罰法第五條定有明文
    。本條適用究係「從新從優」原則或「從舊從優」原則，以
    及所謂「裁處時」是否包含行政救濟甚或司法救濟程序時點
    ，容有進一步說明之必要：
  (一)依「程序從新原則」，行政機關於行政處理程序進行中，因
  　制定新法規，或應適用之法規修正，此時尚在進行中之行政
    程序，即應適用新公布之法規範處理。亦即法規公布生效後
    ，即應適用新生效之法規範處理後續之行政程序，此即學說
    上所稱「法規範的立即效力」。惟須留意者，因為程序從新
    原則，係將新法適用於過去已發生，但未終結之程序法律關
    係，因此可能發生所謂「法規不真正溯及既往」之問題，此
    時不論立法者制定新法規，或行政機關適用新法規，均仍受
    公法上信賴保護原則的限制（類推適用司法院大法官議決釋
    字第五二五號及第五二九號解釋意旨參見）。至於程序雖依
    據新法，惟實體法律關係仍應依「行為時」之法規，亦即「
    程序從新，實體從舊原則」仍係適用法規範的基本原則，附
    此敘明。
　(二)正如上述，因行政機關適用修正後新法，可能發生類似不利
  　溯及之法律效果，所以立法者早在中央法規標準法第十八條
    即宣示所謂「從新從優原則」之規定：「各機關受理人民聲
    請許可案件適用法規時，除依其性質應適用行為時之法規外
    ，如在處理程序終結前，據以准許之法規有變更者，適用新
    法規。但舊法規有利於當事人而新法規未廢除或禁止所聲請
    之事項者，適用舊法規」。惟依本條規定，其適用之前提要
    件有二：1.對於人民申請許可之案件，且已經提出申請者；
    2.行政機關在處理程序終結前，據以准許之法規有變更，亦
    即在行政機關作出行政行為等措施之前，本來據以准許之法
    規已有變更。至本條所謂「處理程序」，實務上向來認為係
    指（行政）主管機關處理事件之程序而言，並不包括「行政
    救濟」之程序在內。故主管機關受理人民聲請許可案件，其
    處理程序終結後，在行政救濟程序進行中法規有變更者，仍
    應適用舊法。換言之，仍應適用實體從舊程序從新之原則處
    理之（最高行政法院六十二年判字第五０七號判例、七十二
    年判字第一六五一號判例參見）。亦即於行政救濟之司法程
    序，雖程序從新，惟實體仍從舊。
  (三)行政罰法係規範處罰人民，即對人民為限制或不利益處分之
    基本法，與上述中央法規標準法第十八條係規範人民聲請許
    可之案件，本質上為授益處分性質者，仍有不同。毋寧稅捐
    稽徵法第四十八條之三所規定：「納稅義務人違反本法或稅
  　法之規定，適用裁處時之法律。但裁處前之法律有利於納稅
    義務人者，適用最有利於納稅義務人之法律」，與行政罰法
    第五條之規定及性質較為相符（修正前刑法第二條第一項亦
    規定所謂「從新從輕」原則）。本院以為，前述中央法規標
    準法第十八條所宣示的「從新從優」原則，已屬一般法律適
    用原則，本亦應適用於行政罰之裁罰案件，至上述行政法院
    兩則判例，解釋中央法規標準法第十八條所稱「處理程序」
    ，限於行政機關處理事件之程序，而不包括「行政救濟程序
    」之見解，應認為係對於人民主動聲請之案件（即授益處分
    ），尚不能及於人民被動處罰之案件（即不利益處分），蓋
    處罰人民之（實體）法律嗣後如有變更，而較有利於人民，
    基於「從優原則」，自仍應適用修正後有利於人民之法律，
    此項原則，即使於行政救濟（訴願程序）及司法救濟（行政
    訴訟程序），亦同有適用，參諸上述稅捐稽徵法第四十八條
    之三之修正理由，亦指明所謂「裁處」包括「訴願、再訴願
    及行政訴訟之決定或判決」在內，更足證之。最高行政法院
    八十九年九月十三日八十九年度九月份第一次庭長法官聯席
    會議決議，解釋捐稽徵法第四十八條之三之「裁處時」，亦
    同此見解。
  (四)綜上所述，行政罰法第五條所定「裁處時」，應以最有利於
    行為人之解釋，以目的性擴張之方法，使之包括「訴願及行
    政訴訟之決定或判決」時，始符立法者要求之「從優原則，
    且如此解釋，換言之，不論係「程序從新」或「程序從新，
    實體從舊」，均有從優原則之適用，且為最有利於行為人之
    解釋，不限於行政處分作成時之法律，尚包括提起行政救濟
    及司法救濟時之法律。經查本件裁決書作成於九十五年十一
    月十五日，有裁決書一件附卷可證，係現行本條例第六十五
    條第三款生效日（九十五年七月一日）之後所作成，原處分
    機關援用交通部交路字第0950039801號、第0950007280號函
    釋，認為本條例第六十五條所訂處罰係受處分人「不依裁決
    或裁定繳納罰鍰，不送汽車牌照、駕駛執照者，所生之加重
    處罰」，而與金錢罰鍰相較，易處吊扣駕照一個月至三個月
    ，顯係限制之較不利之加重處罰，因而適用行政罰法第五條
    「從新從優原則」之規定，適用現行法律，且認現行法律較
    有利於行為人（依法移送強制執行），而不再適用已刪除之
    易處吊扣、吊銷處分之舊法。本院以為，如將易處處分實屬
    行政執行手段，而非行政秩序罰性質之見見解暫擱置不論，
    原處分機關之作法及主張尚有理由，蓋裁決書作成時，已無
    易處處分之規定，依從新原則，自應適用裁處時之現行法律
    ；再者，罰鍰處分屬財產罰，相較於吊扣、吊銷駕照（牌照
    ）處分，係持續相當時日（一個月至三個月，甚或終身）之
    限制行為人人格自由發展權之處分，顯以後者較不利於行為
    人，固然有利與否，難以排除行為人主觀之判斷，或許的確
    有違規人（或許例如本件異議人），寧選擇吊扣駕照之一時
    或長期的生活上不便，以代替罰鍰處分之財產上受損，惟法
    益有其符合經驗及邏輯判斷之先驗法則，不能以少數較看重
    財產損失之特例（雖然視財產重於一切或為國人情感之常態
    ），即遽然推翻已有共識之生命權、身體權、名譽權（包括
    人格權）、財產權之法益重輕排序，且異議人是否確會依規
    定繳交駕照，仍未可知，此種不依期限繳交駕照以規避處罰
    ，造成處罰漏洞之例比比皆是，相信此亦係主管機關願意主
    動修正本條，刪除易處處分之原因之一（參見上述交通部交
    路字第0950007280號函釋內容）。末者，異議人如仍不願繳
    納罰鍰，待原處分機關依法移送強制執行後，執行機關（法
    務部行政執行署）仍得依據行政執行法第二十八第二項第三
    款所明定「收繳、註銷證照」之直接強制執行方法，於相當
    期間內收繳異議人之駕照，同亦足達到異議人所要求之「吊
    扣駕照」處分之方式。是異議人要求依修正前已刪除之易處
    處分，吊扣其駕照，顯無理由，應予駁回。
  (五)至異議人主張前於九十五年六月間（七月一日前）即向桃園
    監理站提出「押照」云云，經本院向桃園監理站函查結果，
    依該站函覆本院之「逕行舉發案件汽車所有人告知違規駕駛
    人資料申請書」影本內容觀之，應係舉發通知單上之車主游
    蕊奇曾提出此申請，並無證據證明係異議人甲○○○所提出
    ，且依裁處之程序流程，亦應待有權裁處罰鍰之機關先行通
    知甲○○○，是否對於游蕊奇之申請提出異議，否則豈非一
    經游蕊奇申請，處罰對象即當然變更為甲○○○，如不賦予
    陳述意見之機會，對甲○○○之保障即付之厥如。即使其二
    人間有親屬關係，亦不容私相授受而混同國家處罰之對象。
    經查異議人甲○○○之駕籍地屬中壢監理站，而非桃園監理
    站管轄，此亦為異議人所不否認於聲明異議狀，是得處異議
    人罰鍰或易處吊扣駕照之機關即為中壢監理站。此並經本院
    依職權向桃園監理站函查，異議人是否於九十五年六月間曾
    向該站申請易處吊扣駕照處分，桃園監理站函覆稱（略以）
    ：「民眾申請歸責駕駛人時，無論欲辦理吊扣或單純歸責事
    宜，若其提供之實際駕駛人非本站管轄之駕駛人時，皆會告
    知本站只受理歸責作業，後續裁罰係為駕籍管轄之監理單位
    權責。是當事人於九十五年六月二十九日至本站辦理歸責違
    規駕駛人為甲○○○君時，承辦人依規定於九十五年七月三
    日以違稽Ｂ字第0951000015號函將權案及相關資料均移送中
    壢監理站處理，其程序無違誤之處」等語。是桃園監理站本
    無權對異議人裁處罰鍰，當然更無權易處吊扣駕照處分，如
    由桃園監理站裁罰，反係違法之行政處分，甚且係無效之行
    政處分，本件而應由中壢監理站裁處，至無疑義。又游蕊奇
    之申請日九十五年六月二十九日，距桃園監理站發文之同年
    七月三日，尚屬相當，並無遲誤程序時日之情，本件處理程
    序自無違法不當。
五、綜上所述，異議人要求依修正前法律易處吊扣駕照處分，顯
    無理由，應予駁回。爰依道路交通管理處罰條例第八十七條
    第二項、第八十八條、第八十九條，八十六年四月三十日司
    法院行政院會同修正發布之道路交通案件處理辦法第十八條
    前段，裁定如主文。
中　　華　　民　　國　　96　　年　　12　　月　　31　　日
                      　　　臺灣桃園地方法院交通法庭
                               法  官  錢  建  榮
以上正本證明與原本無異。
如不服本裁定，應於裁定送達後5 日內向本院提出抗告狀。
　　　 　　　　　　　　　　　　書記官　劉  寶  霞
中　　華　　民　　國　　97　　年　　1 　　月　　8 　　日
